【裁判字號】    98,訴,3354
【裁判日期】    981119
【裁判案由】    違反稅捐稽徵法等
【裁判全文】
臺灣臺中地方法院刑事判決              98年度訴字第3354號
公  訴  人  臺灣臺中地方法院檢察署檢察官
被      告  甲○○
上列被告因違反稅捐稽徵法等案件，經檢察官提起公訴（98年度
偵緝字第1332號），本院判決如下：
    主  文
甲○○犯稅捐稽徵法第四十七條第三款之逃漏稅捐罪，累犯，處
有期徒刑參月，如易科罰金，以銀元參佰元即新臺幣玖佰元折算
壹日，減為有期徒刑壹月又拾伍日，如易科罰金，以銀元參佰元
即新壹幣玖佰元折算壹日；又共同行使從事業務之人，明知為不
實之事項，而登載於其業務上作成之文書，足以生損害於公眾及
他人，累犯，處有期徒刑參月，如易科罰金，以銀元參佰元即新
臺幣玖佰元折算壹日，減為有期徒刑壹月又拾伍日，如易科罰金
，以銀元參佰元即新臺幣玖佰元折算壹日。應執行有期徒刑貳月
，如易科罰金，以銀元參佰元即新臺幣玖佰元折算壹日。
    犯罪事實
一、甲○○前於民國91年間，因施用毒品案件，經本院以91年度
    訴字第2289號判處有期徒刑10月確定，於93年4月17日縮短
    刑期執行完畢。詎仍不知悔改，於94年10月間某日，在臺中
    市○○街與五權路口附近，將其國民身分證交予真實姓名、
    年籍不詳，自稱「林金明」之成年男子，並同意擔任址設彰
    化縣溪湖鎮○○街10號之「君琥工程行」之名義負責人，而
    為商業登記法規定之商業負責人，負有據實填報各類所得扣
    繳暨免扣繳憑單（下稱扣繳憑單）及申報營利事業所得稅之
    義務。詎甲○○與「林金明」均明知姚宏陶於94年間，並未
    在君琥工程行任職，亦未自君琥工程行支領任何薪資所得，
    為浮列員工薪資以增加營業成本，竟共同基於明知為不實之
    事項，而登載於其業務上作成之各類所得扣繳暨免扣繳憑單
    之犯意聯絡，由「林金明」於95年間某日，在不詳地點，在
    甲○○業務上所製作之94年度各類所得稅暨免扣繳憑單上，
    登載姚宏陶於94年度，自君琥工程行受領薪資共新臺幣（下
    同）51萬6000元之不實事項，再委由不知情之記帳業者，於
    95 年5月29日，持前開登載不實之扣繳憑單等文件，向財政
    部臺灣省中區國稅局員林稽徵所申報94年度營利事業所得稅
    ，而行使前揭業務上登載不實之文書，並使納稅義務人君琥
    工程行之營業成本增加，而以此不正當方法，逃漏君琥工程
    行94年度營利事業所得稅11萬3726元，足以生損害於姚宏陶
    及稅捐機關核課營利事業所得稅及個人綜合所得稅之正確性
    。
二、案經姚宏陶訴由臺灣臺中地方法院檢察署檢察官偵查起訴。
    理  由
一、證據能力部分：按被告以外之人於審判外之言詞或書面陳述
    ，除法律有規定者外，不得作為證據，刑事訴訟法第159條
    固定有明文，惟被告以外之人於審判外之陳述，雖不符同法
    第159條之1至之4規定，而經當事人於審判程序同意作為證
    據，法院審酌該言詞陳述或書面陳述作成時之情況，認為適
    當者，亦得為證據。又當事人、代理人或辯護人於法院調查
    證據時，知有第159條第1項不得為證據之情形，而未於言詞
    辯論終結前聲明異議者，視為有前項之同意，此亦據同法第
    159條之5規定明確。查本案所引用之證據資料（詳後引證據
    ），其中屬傳聞證據部分，縱無刑事訴訟法第159條之1至第
    159條之4或其他規定之傳聞證據例外情形，亦因被告、檢察
    官或同意可作為證據使用，或未聲明異議，依刑事訴訟法第
    159條之5第1項、第2項之規定，本院審酌該證據作成之情況
    ，並無不當，認以上揭文書作為證據，應屬適當。則依刑事
    訴訟法第159條之5第1項之規定，有證據能力。
二、訊據被告甲○○固坦承，其確曾於前開時間、地點，將國民
    身分證交予真實姓名、年籍不詳，自稱「林金明」之人，並
    同意擔任址設彰化縣溪湖鎮○○街10號之「君琥工程行」之
    名義負責人，惟矢口否認有何逃漏稅捐及行使業務登載不實
    文書之犯行，辯稱：伊當初係為辦理貸款，所以才會擔任君
    琥工程行之名義負責人，但伊並無實際負責該工程行，不知
    該工程行之營運情形，後來伊發現無法辦貸款，伊跟「林金
    明」說不想再當負責人，但不知「林金明」並未幫伊變更登
    記云云。然查：
(一)、君琥工程行於95年間，製作姚宏陶於94年間在該公司任職並
    領取薪資所得共計51萬6000元之94年度各類所得扣繳暨免扣
    繳憑單、營利事業所得稅結算申報書，並於95年間，據以向
    財政部臺灣省中區國稅局員林稽徵所申報君琥工程行94年度
    營利事業所得稅而行使上開文書，並逃漏應繳納之營利事業
    所得稅11萬3726元等情，業據證人即告訴人姚宏陶於偵查證
    述明確（見臺灣臺中地方法院檢察署96年度偵字第27966號
    偵查卷第8頁），並有財政部臺灣省中區國稅局員林稽徵所
    98年7月10日中區國稅員林一字第0980017232號函暨所附具
    之君琥工程行94年度營利事業所得稅結算申報核定通知書、
    資產負債表、損益表、網路申報總表及綜合所得稅給付清單
    、虛報之姚宏陶94年度薪資各類所得扣繳憑單等各乙份在卷
    可參。
(二)、被告雖以上開言詞置辯，惟查：
１、被告確於94年10月20日向主管機關申請變更登記為君琥工程
    行之負責人，並於95年間申報君琥工程行之上開稅捐資料，
    有商業登記公示資料查詢乙紙附卷可佐。
２、被告於本院審理時陳稱，其無法確認「林金明」是否為本名
    ，亦無法提供「林金明」之年籍資料、住址以供本院查證，
    則其辯稱係遭「林金明」以幫忙辦理貸款所騙，方答應擔任
    該工程行之人頭負責人乙節，實有可疑。
３、再者，扣繳憑單、營利事業所得稅結算申報書等文件，係被
    告擔任君琥工程行負責人後，本於其該等身分，依法於業務
    應製作之文書，縱被告辯稱其並無直接參與君琥工程行日常
    營運及稅捐申報事宜，然其既已明知並擔任君琥工程行之登
    記負責人，更概括授權由該實際經營者「林金明」以其名義
    製作各類職務上所應製作之文書，是其主觀上與該「林金明
    」就上揭製作並行使不實扣繳憑單、營利事業所得稅結算申
    報書之舉，彼此間自有犯意聯絡與行為分擔之情甚明。
４、按稅捐稽徵法第47條第1款規定係審酌納稅義務人如為公司
    組織而以詐術或其他不正當方法逃漏稅捐，犯有同法第41條
    之逃漏稅捐罪之刑事責任，基於刑事政策之考量，於其應處
    徒刑範圍，轉嫁處罰公司負責人，受罰之公司負責人，屬於
    代罰之性質。故凡納稅義務人係公司組織而有觸犯稅捐稽徵
    法第41條之罪而應受處罰者，依公司法規定之該公司負責人
    ，就關於納稅義務人應處徒刑之規定，即當然轉嫁處罰該公
    司負責人，至該依公司法規定登記之公司負責人，即不得以
    未實際經營公司業務或未參與該公司逃漏稅捐行為為由而免
    其刑事責任，最高法院89年度臺上字第7152號判決意旨可資
    參照。此一規定無非係慮及司法實務上常見公司實際負責人
    往往為規避其自身刑責而覓由他人登記充當公司名義負責人
    、或公司負責人辯稱其雖有實際經營公司業務、但並未參與
    稅捐相關申報過程云云，以致產生法律解釋適用上之困難。
    茲以營業稅或營利事業所得稅為例，其納稅義務人均為「公
    司」，一旦發生逃漏稅捐之情事，原則上應以公司為處罰主
    體，惟因公司人格乃法律所賦予，除依法科以罰金刑外、並
    無接受自由刑之刑罰能力，故立法政策上遂有前述轉嫁處罰
    規定之設，一方面考慮公司負責人與公司不法逃漏稅捐行為
    之適當連結，且有鑑於公司所逃漏稅捐數額通常較諸一般個
    人所逃漏者為多，為使各類刑罰（自由刑及罰金刑）均能適
    切地發生處罰效果，避免產生公司逃漏稅捐僅得科以罰金刑
    、而個人逃漏稅捐反須處以有期徒刑之不公平現象；另一方
    面責令公司負責人必須實際有效管理公司申報稅捐相關事宜
    ，同時避免率爾以人頭冒任公司名義負責人之不正常現象，
    藉以收嚇阻之效。是倘公司確有不法逃漏稅捐之情事，姑不
    論該登記名義負責人是否確有實際從事公司業務之經營，僅
    須其身分符合公司法第8條所稱公司負責人者，即應論以稅
    捐稽徵法第47條之罪、並接受同法第41條自由刑轉嫁之處罰
    。準此，本件被告縱僅係擔任君琥工程行之名義負責人，然
    並未實際參與該工程行之經營及稅捐申報事宜，然因君琥工
    程行既有前述不法逃漏營利事業所得稅之事實，且被告於斯
    時既係該工程行之名義負責人，自仍應就此負該等刑責，是
    其前開所辯，亦無從據為有利之認定。是綜上所述，被告所
    辯，尚無足採認。本件事證明確，被告犯行堪認定，應予依
    法論科。
三、按被告行為後，刑法業於94年2月2日修正公布部分條文，並
    於95年7月1日施行（以下簡稱現行刑法，95年7月1日施行前
    之刑法簡稱修正前刑法）。依現行刑法第2條第1項規定：「
    行為後法律有變更者，適用行為時之法律。但行為後之法律
    有利於行為人者，適用最有利於行為人之法律。」。又本次
    修正涵蓋之範圍甚廣，故比較新舊法時，應就罪刑有關之共
    犯、牽連犯、連續犯、有無累犯加重、自首減輕暨其他法定
    加減原因與加減例等一切情形，綜其全部罪刑之結果而為比
    較，復有最高法院95年5月23日95年度第8次刑庭會議決議可
    資參照。而查：
(一)、刑法第216條行使第215條之業務文書登載不實罪之法定刑為
    罰金之以及其提高標準之部分，因95年6月14日增訂公布自
    同年7月1日起施行之刑法施行法第1條之1規定，中華民國94
    年1月7日刑法修正施行後，刑法分則編所定罰金之貨幣單位
    為新臺幣；而94年1月7日刑法修正時，刑法分則編未修正之
    條文定有罰金者，自94年1月7日刑法修正施行後，就其所定
    數額提高為30倍。立法理由謂：因應刑法增修條文施行後，
    刑法第33條第5款規定，罰金貨幣單位已改為新臺幣，是以
    同法各罪所定罰金貨幣單位，自應配合上開規定修正；且因
    不再適用現行法規所定貨幣單位折算新臺幣條例，為使罰金
    數額趨於一致，避免衍生新舊法比較適用問題，以緩和實務
    適用法律之衝擊，於不變動罰金數額之前提下，而為制定。
    可見刑法施行法第1條之1，係為取代罰金罰鍰提高標準條例
    第1條及現行法規所定貨幣單位折算新臺幣條例第2條而制定
    ，而本次刑法修正時，該法第215條並未修正，依上開規定
    ，就罰金刑部分之貨幣單位改為新臺幣，並就其所定罰金數
    額提高為30倍，惟實際上其構成要件及法定刑並未變更，自
    無新舊法比較適用問題，爰不贅予比較，附此敘明（最高法
    院96年度臺上字第5438號、96年度臺上字第5331號、96年度
    臺上字第4185號等判決要旨供參）。
(二)、修正前刑法第28條原規定：「二人以上共同『實施』犯罪之
    行為者，皆為共同正犯」。被告行為後該條修正為：「二人
    以上共同『實行』犯罪之行為者，皆為共同正犯」。將舊法
    之「實施」修正為「實行」。原「實施」之概念，包含陰謀
    、預備、著手及實行等階段之行為，修正後僅共同實行犯罪
    行為始成立共同正犯。是現行刑法共同正犯之範圍已有限縮
    ，排除陰謀犯、預備犯之共同正犯，則就共同正犯之範圍既
    因此而有變動，自屬犯罪後法律有變更，而非僅屬純文字修
    正，應有新舊法比較適用之問題（最高法院96年度臺上字第
    934號、第1037、1323號、第2566號判決意旨參照）。本件
    被告係基於共同犯罪之意思而參與犯罪構成要件行為，不論
    依現行刑法、修正前刑法，均為共同正犯，現行刑法並無較
    有利之情形。
(三)、刑法第47條第1項修正為：「受徒刑之執行完畢，或一部之
    執行而赦免後，五年以內故意再犯有期徒刑以上之罪者，為
    累犯，加重本刑至二分之一」，與修正前同條：「受有期徒
    刑之執行完畢，或受無期徒刑或有期徒刑一部之執行而赦免
    後，五年以內再犯有期徒刑以上之罪者，為累犯，加重本刑
    至二分之一」之規定相比較，依修正後之規定，若再犯之罪
    為「過失犯」，則無累犯規定之適用，然依修正前之規定，
    過失犯亦可構成累犯，固以修正後之刑法第47條之規定，有
    利於行為人。然被告本件所犯，並非過失犯，且無論依修正
    前後之規定，均屬累犯。
(四)、修正前刑法第41條第1項前段規定：「犯最重本刑為5年以下
    有期徒刑以下之刑之罪，而受6個月以下有期徒刑或拘役之
    宣告，因身體、教育、職業、家庭之關係或其他正當事由，
    執行顯有困難者，得以1元以上3元以下折算1日，易科罰金
    。」，又易科罰金折算標準，依廢止前罰金罰鍰提高標準條
    例第2條前段規定，就其原定數額提高為1百倍折算1日，即
    以銀元3百元（即新臺幣9百元）折算為1日。惟現行刑法第
    41條第1項前段則將易科罰金之折算標準修正為得以新臺幣1
    千元、2千元或3千元折算1日，易科罰金。經比較結果，以
    修正前刑法之規定，較有利於被告。
(五)、又被告所犯各罪均係95年7月1日前犯之，修正前刑法第51條
    規定：「數罪併罰，分別宣告其罪之刑，依左列各款定其應
    執行者：」，其中第5款規定：「宣告多數有期徒刑者，於
    各刑中之最長期以上，各刑合併之刑期以下，定其刑期。但
    不得逾20年」，然修正後刑法第51條第5款則規定：「宣告
    多數有期徒刑者，於各刑中之最長期以上，各刑合併之刑期
    以下，定其刑期。但不得逾30年」。經比較結果，修正後刑
    法第51條第5款因延長有期徒刑執行之上限，對行為人較屬
    不利，故依刑法第2條第1項前段規定，本件應依修正前刑法
    第51條第5款定其應執行之刑，方屬允當。
(六)、據上綜合比較之結果，現行刑法之相關規定並未較有利於被
    告，則依現行刑法第2條第1項前段，應適用修正前刑法作為
    被告論罪科刑之依據。
四、論罪科刑部分：
(一)、核被告所為，分別係犯修正前刑法第216條、第215條行使業
    務上登載不實文書罪及違反稅捐稽徵法第47條第3款、第41
    條之以詐術逃漏稅捐罪。被告與「林金明」之人2人間，就
    前揭行使業務上登載不實文書之犯行，彼此間具有犯意聯絡
    及行為分擔，應論以共同正犯。又被告業務上登載不實文書
    之低度行為，應為行使該業務上登載不實文書之高度行為吸
    收，不另論罪。
(二)、稅捐稽徵法第47條所規定，本法關於納稅義務人、扣繳義務
    人及代徵人應處徒刑之規定，於該條第1款至第4款所列商業
    負責人等人適用之，亦即該條第1款至第4款所列之人應受處
    罰，係基於刑事政策之考慮，自同法第41條於其應處徒刑範
    圍內，轉嫁而來，其既非逃漏稅捐之納稅義務人，自不屬於
    商業負責人本身之犯罪行為，而屬「代罰」性質，既為「代
    罰」之性質，若行為人同時觸犯稅捐稽徵法第47條第1至4款
    、第41條之罪及其他犯罪，本無方法結果之牽連關係可言，
    乃二罪併罰，無牽連犯之適用（參照最高法院87年臺上字第
    1974號判決可資參照），是被告所犯上開2罪，行為互殊，
    罪名有異，應予分論併罰之。起訴書認上開二罪為牽連犯，
    尚有誤會，併此敘明。
(三)、被告前於91年間，因施用毒品案件，經本院以91年度訴字第
    2289號判處有期徒刑10月確定，於93年4月17日縮短刑期執
    行完畢等情，有臺灣臺中地方法院檢察署刑案資料查註紀錄
    表及臺灣高等法院被告全國前案紀錄表在卷可按，其於有期
    徒刑執行完畢後5年內，再犯本件有期徒刑以上之罪，為累
    犯，均應依刑法第47條第1項，加重其刑。
(四)、爰審酌被告以虛偽登載文書申報扣抵稅額之方式，非法逃漏
    營利事業所得稅數額達11萬3726元，不僅損及遭偽報薪資人
    之權益，影響業務上登載文書之可信度，更害及稅捐機關對
    於租稅核課之正確性與國家賦稅收入，造成損害非輕，犯後
    復矢口否認犯行，毫無悔意，態度非佳，惟考量其所逃漏稅
    捐數額並非龐大，且坦認部分事實暨其犯罪動機、目的、手
    段等一切情狀，分別量處如主文所示之刑，併定應執行刑及
    諭知易科罰金之折算標準，以資懲儆。
(五)、另中華民國九十六年罪犯減刑條例第5條規定：「本條例施
    行前，經通緝而未於中華民國九十六年十二月三十一日以前
    自動歸案接受偵查、審判或執行者，不得依本條例減刑。」
    ，而本件被告犯罪時間係於96年4月24日之前，係於97年4月
    25日始遭臺灣臺中地方法院檢察署通緝，有臺灣臺中地方法
    院檢察署97年4月25日中檢輝忠緝字第2311號通緝書在卷可
    參，本件被告無中華民國九十六年罪犯減刑條例所定不得減
    刑之情形，爰依同條例第2條第1項第3款規定，減其宣告刑
    二分之一，並就減刑後之刑諭知易科罰金之折算標準，及定
    其應執行之刑。
據上論斷，應依刑事訴訟法第299條第1項前段，稅捐稽徵法第47
條第3款、第41條，刑法第11條前段、第2條第1項前段、第28條
、第216條、第215條、第47條第1項、（修正前）第41條第1項前
段、（修正前）第51條第5款，刑法施行法第1條之1，（廢止前
）罰金罰鍰提高標準條例第2條，現行法規所定貨幣單位折算新
臺幣條例第2條，中華民國九十六年罪犯減刑條例第2條第1項第3
款、第7條、第9條、第10條第1項，判決如主文。
中    華    民    國    98    年    11    月    19    日
                        臺灣臺中地方法院刑事第十六庭
                          審判長法  官  巫淑芳
                                法  官  戴嘉慧
                                法  官  劉麗瑛
以上正本證明與原本無異。
如不服本判決應於收受本判決後10日內向本院提出上訴書狀，並
應敘述具體理由，如未敘述上訴理由者，應於上訴期間屆滿後20
日內補提理由書狀於本院（均須按他造當事人之人數附繕本）「
切勿逕送上級法院」。
                                書記官  王玟
中    華    民    國    98    年    11    月    19    日
附錄本判決論罪科刑法條：
稅捐稽徵法第41條(逃漏稅捐之處罰)
納稅義務人以詐術或其他不正當方法逃漏稅捐者，處5 年以下有
期徒刑、拘役或科或併科新台幣6 萬元以下罰金。
稅捐稽徵法第47條 (法人或非法人團體負責人之刑責)
本法關於納稅義務人、扣繳義務人及代徵人應處徒刑之規定，於
左列之人適用之：
一、公司法規定之公司負責人。
二、民法或其他法律規定對外代表法人之董事或理事。
三、商業登記法規定之商業負責人。
四、其他非法人團體之代表人或管理人。
中華民國刑法第215條（業務上文書登載不實罪）
從事業務之人，明知為不實之事項，而登載於其業務上作成之文
書，足以生損害於公眾或他人者，處3 年以下有期徒刑、拘役或
5 百元以下罰金。
中華民國刑法第216條（行使偽造變造或登載不實之文書罪）
行使第210 條至第215 條之文書者，依偽造、變造文書或登載不
實事項或使登載不實事項之規定處斷。


司法院資訊處製作；財團法人民間司法改革基金會備份。
